最高法院民事判決　　　　　　　　　　　　　　　八十七年度台上字第一一四○號
　　上 訴 人　江明淨
　　被上訴人　黃其清
　　　　　　　任簡傳
右當事人間請求損害賠償事件，上訴人對於中華民國八十六年九月八日台灣高等法院
高雄分院第二審更審判決（八十六年度上更(一)字第七五號），提起上訴，本院判決如
左：
    主  文
原判決除假執行部分外廢棄，發回台灣高等法院高雄分院。
    理  由
本件被上訴人主張：上訴人明知訴外人吳國隆無經濟能力，竟與之共謀詐欺，於民國
八十一年九月二十一日由吳國隆出面偽稱係代上訴人向伊購買高雄市苓雅區○○○路
二一○號七樓房屋及基地（下稱系爭房地），並交付新台幣（下同）五十萬元現款及
一百五十萬元面額之支票予伊為定金以為取信，雙方約定於支票兌現後辦理所有權移
轉登記。詎上訴人於支票票載發票日八十一年十月十日前，即囑承辦之土地代書將系
爭房地辦理移轉登記為上訴人所有，且由吳國隆要求伊暫緩提示支票，使伊延至同年
十二月二十三日提示竟不獲兌現。又上訴人於同年十二月四日將系爭房地所有權狀交
與吳國隆及訴外人游文堅設定債權額八百四十萬元之抵押權於不知情之第三人周秉昭
，致伊追索無著。伊因上訴人詐取房地之所有權，致一百五十萬元之支票不獲兌現而
受有一百五十萬元之金錢損失，伊依侵權行為之法律關係，自得請求上訴人賠償損害
。如認侵權行為損害賠償請求權之時效已完成，則依民法第一百九十七條第二項規定
之不當得利關係求償等情。爰求為命上訴人給付伊各七十五萬元及加計法定遲延利息
之判決。
上訴人則以：被上訴人已另於刑事庭中提起附帶民事訴訟遭駁回確定，不得再提起本
件訴訟。又伊借錢給吳國隆，為求擔保，始將系爭房地登記於伊名下，伊並無與吳國
隆共同詐欺之犯行，另案刑事判決不當亦不足為本件民事訴訟之基礎。且被上訴人之
買賣契約係與吳國隆訂定，與伊無涉，伊亦未獲取任何利益，無不當得利等語，資為
抗辯。
原審維持第一審所為上訴人敗訴之判決，駁回其上訴，無非以：本件被上訴人任簡傳
雖於另案江明淨詐欺刑事案中提起附帶民事訴訟，經判決任簡傳敗訴確定。惟本件訴
訟之第一審原告除任簡傳外，另有黃其清一人，故兩件訴訟之當事人並不相同，且該
附帶民事訴訟之確定判決，係因未具備附帶民事訴訟之要件，而以程序上之理由駁回
當事人之請求。本件訴訟與該附帶民事訴訟並非同一事件，亦非該附帶民事訴訟之確
定判決效力所及。次查被上訴人因受上訴人與吳國隆共同詐欺而出賣系爭房地，致受
有一百五十萬元之金錢損害，其被訴共同詐欺乙案，業經台灣高等法院高雄分院八十
三年度上易字第八九四號判刑確定在案，並有不動產買賣契約書、支票、退票理由單
及系爭房地所有權狀影本、土地建物登記簿謄本等附於該卷內可憑。上訴人辯稱伊非
買賣契約當事人，未與吳國隆共同詐欺云云，委無足取。上訴人與吳國隆共同以詐術
詐取被上訴人所有系爭房地之所有權，致被上訴人所持之一百五十萬元支票不獲兌現
，其不法之詐欺行為顯已侵害被上訴人對系爭房地之所有權。因系爭房地之所有權已
移轉登記為訴外人柯明昌所有，為上訴人所不爭執，並有系爭房地登記簿謄本在卷可
稽，被上訴人已不能請求上訴人回復系爭房地所有權，其請求賠償金錢損害即未能提
示兌現之購屋款一百五十萬元，即屬有據。又系爭房地原雖登記為任簡傳名義，惟實
際上係被上訴人二人所共有，應有部分各二分之一，而信託登記為任簡傳名義，惟該
信託契約於系爭房地出售後即已終止，則被上訴人主張上訴人侵害其系爭房地之所有
權，而請求上訴人負損害賠償之責，即屬可採。惟吳國隆簽發支付價金之面額一百五
十萬元支票，被上訴人於八十一年十二月二十三日提示後退票，已經知悉其事，乃遲
至八十五年二月三日才提起本件訴訟請求賠償，顯已逾民法第一百九十七條第一項規
定之二年之請求權時效，上訴人以時效抗辯，自屬有據。又同條第二項規定，損害賠
償之義務人，因侵權行為受利益，致被害人受損害者，於前項時效完成後，仍應依關
於不當得利之規定，返還其所受利益於被害人。系爭房地已移轉登記為訴外人柯明昌
所有，上訴人已不能返還系爭房地所有權，自應償還其價額，而上訴人獲有一百五十
萬元價款利益尚未給付，從而被上訴人依據不當得利之法律關係，請求上訴人給付被
上訴人每人七十五萬元及各加計法定遲延利息，洵屬正當，應予准許等詞，為其判斷
之基礎。
按依不當得利之法則請求返還不當得利，以無法律上之原因而受利益，致他人受有損
害為條件，故得請求返還之範圍，應以對方所受之利益為度，非以請求人所受損害若
干為準。本院六十一年台上字第一六九五號著有判例。查上訴人辯稱：本件系爭房地
固曾移轉登記於上訴人名下，惟係吳國隆向上訴人借款而供作擔保，款項還清，已將
產權返還吳國隆，上訴人亳無得利可言等語（見原審更(一)卷第四十二頁反面）。原審
未說明上訴人前述抗辯何以不足採之意見，及上訴人有得利一百五十萬元之依據，僅
以吳國隆交付被上訴人之一百五十萬元支票未獲兌現，遽認上訴人獲有一百五十萬元
價款利益，尚嫌率斷，且有判決不備理由之違法。上訴論旨，執以指摘原判決不當，
求予廢棄，非無理由。
據上論結，本件上訴為有理由，依民事訴訟法第四百七十七條第一項、第四百七十八
條第一項，判決如主文。
中      華      民      國    八十七    年      五      月      十五    日
                              最高法院民事第二庭
                                  審判長法官  曾  桂  香
                                        法官  劉  延  村
                                        法官  徐  璧  湖
                                        法官  劉  福  聲
                                        法官  蘇  達  志
      右正本證明與原本無異
                                              書  記  官
中      華      民      國    八十七    年      五      月    二十七    日
